臺灣苗栗地方法院民事判決　　　　　　 94年度勞簡上字第1號
上　訴　人　財團法人台灣省私立桃園仁愛之家附設苗栗新生醫
　　　　　　院
法定代理人　乙○○
　　　　　　　　　　　　之12號
訴訟代理人　甲○○
　　　　　　丙○○
被上訴人　　丁○○
　　　　　　戊○○
上列當事人間請求給付資遣費事件，上訴人對於民國93年11月30
日本院苗栗簡易庭93年度苗勞簡字第3 號第1 審判決提起上訴，
本院於民國94年11月28日言詞辯論終結，判決如下：
    主    文
上訴駁回。
第二審訴訟費用由上訴人負擔。
    事實及理由
一、被上訴人主張：(一)被上訴人丁○○自民國88年1 月6 日起受
    僱於上訴人擔任工友職務，被上訴人戊○○則自88年4 月7
    日起受僱於上訴人擔任藥師職務，上訴人與訴外人黃鶴簽訂
    合作經營合約書（下稱合作經營契約），由黃鶴擔任醫院院
    長，將該醫院委託黃鶴經營，被上訴人即由黃鶴指揮調度。
    嗣91年9 月24日，上訴人與黃鶴簽署協議書，終止前開合作
    經營關係，並約定黃鶴自91年9 月30日離職，嗣後上訴人亦
    於91年9 月30日將被上訴人2 人解雇；而被上訴人之勞工保
    險均以上訴人為投保單位，且被上訴人之薪資亦均由上訴人
    按月撥入銀行帳戶，故上訴人應為被上訴人之雇主，其無故
    解雇被上訴人，自應依勞動基準法之規定給付被上訴人資遣
    費及預告期間之工資。(二)上訴人雖聲稱被上訴人之雇主應為
    黃鶴，然在90年以前，黃鶴代表上訴人與被上訴人戊○○所
    簽訂之聘僱合約中，均蓋有上訴人之關防大印，且上訴人委
    託黃鶴經營前、後，被上訴人之投保單位均為上訴人，迄91
    年9 月30日上訴人與黃鶴終止委託經營關係後，上訴人始為
    被上訴人及黃鶴辦理退保手續，足見被上訴人確為上訴人之
    受僱人；至於上訴人與黃鶴間之委託經營契約，係其等之內
    部關係，不影響兩造間勞動契約之存在。且依合作經營契約
    第5 條約定，黃鶴應按勞動基準法之規定按月提撥2 ％退休
    金予上訴人存入退休金帳戶，益證上訴人為被上訴人之雇主
    ，否則上訴人何有理由要求黃鶴提撥員工退休準備金？而被
    上訴人之勞保，均由上訴人辦理，上訴人當無不知被上訴人
    受僱之理；黃鶴既係受上訴人委任經營醫院事務，其錄用被
    上訴人分別從事工友及藥師職務，係於受委任之權限內處理
    事務，等同於上訴人僱用被上訴人，本件既係上訴人與黃鶴
    終止委託經營關係後，始由上訴人非法解雇被上訴人，應由
    上訴人給付資遣費及預告期間之工資予被上訴人。(三)被上訴
    人丁○○自88年1 月間受僱於上訴人，至91年9 月30日離職
    ，年資為3 年9 個月，依勞動基準法第17條規定，得請求相
    當於3 又4 分之3 個月平均工資之資遣費；又上訴人未依勞
    動基準法第16條第1 項第3 款之規定，於終止勞動契約前之
    30日預告，依同條第3 項規定，應給付預告期間即30日之工
    資。被上訴人丁○○於91年9 月30日離職前6 個月之每月薪
    資均為新臺幣（下同）20,000元，合計被上訴人丁○○得請
    求相當於3 又4 分之3 個月平均工資之資遣費及預告期間30
    日之工資共為95,000元。(四)被上訴人戊○○自88年4 月間受
    僱於上訴人，至91年9 月30日離職，年資為3 年6 個月，依
    勞動基準法第17條規定，得請求相當於3 又2 分之1 個月平
    均工資之資遣費；又上訴人未依勞動基準法第16條第1 項第
    3 款之規定，於終止勞動契約前之30日預告，依同條第3 項
    規定，應給付預告期間即30日之工資。被上訴人戊○○於91
    年9 月30日離職前6 個月之平均工資為71,800元，合計被上
    訴人戊○○得請求相當於3 又2 分之1 個月平均工資之資遣
    費及預告期間30日之工資共為323,100 元；至被上訴人戊○
    ○與黃鶴間所簽訂之聘僱合約，雖約定戊○○之月薪為55,0
    00元，然戊○○每月實領金額為71,800元，多出之16,800元
    為超時加班費，應計入平均工資之範圍。為此請求上訴人分
    別給付被上訴人丁○○、戊○○各95,000元、323,100 元，
    及自起訴狀繕本送達翌日起至清償日止，按年息5 ％計算之
    法定遲延利息等語，並聲明如主文所示。
二、上訴人則以：(一)上訴人與黃鶴簽訂合作經營契約，合約期間
    自90年12月1 日起至93年11月30日止，由上訴人將醫院委託
    黃鶴經營，不變更醫院名稱，醫院所需人員由黃鶴派任；雙
    方於合作經營契約第5 條約定87年11月以後聘任之相關人員
    是否退休及資遣由黃鶴認定，委託經營期間醫事人員之聘任
    或遣散事宜亦均由黃鶴負責，被上訴人2 人即是87年11月以
    後聘任之人員，依合作經營契約應由黃鶴負責資遣，上訴人
    亦曾發函黃鶴請其負責給付解雇人員之資遣費；故本件係由
    黃鶴解雇被上訴人，並經由黃鶴同意為被上訴人辦理退保，
    依合作經營契約第5 條之約定，應由黃鶴給付被上訴人資遣
    費，與上訴人無涉。(二)被上訴人戊○○與黃鶴於91年4 月1
    日所簽訂之聘僱合約書，雙方僅以私章訂定合約，並未知會
    上訴人，亦未於合約書中蓋用醫院關防及負責人職章，另被
    上訴人丁○○不但沒有聘任合約，亦無資料可查明其是否以
    臨時工任用，有違醫院員工聘任程序。(三)被上訴人戊○○與
    黃鶴簽訂聘僱合約中約定按月支付薪資55,000元，然其實際
    支領薪資每月75,000元，有溢領薪資之情形；戊○○雖聲稱
    其溢領部分為加班費，然依主管機關在90年3 月2 日對醫院
    之評鑑資料中，即已糾正醫院之藥師由1 人擔任，將導致工
    作量超出負荷標準且應予改善，被上訴人戊○○及黃鶴理應
    服從上級督導予以改進，不應長期加班以增加其個人所得等
    語，資為抗辯；並聲明：(一)原判決廢棄。(二)被上訴人於第1
    審之訴駁回。
三、兩造不爭執之事實：
（一）被上訴人丁○○自88年1 月間起，於上訴人醫院擔任工友
      職務，被上訴人戊○○自88年4 月間起，於上訴人醫院擔
      任藥師職務，當時上訴人之院長為黃鶴，上訴人與黃鶴於
      90年間簽訂合作經營契約，將醫院委託黃鶴經營，嗣91年
      9 月24日，上訴人與黃鶴簽署協議書，終止合作經營關係
      ，約定黃鶴自91年9 月30日離職，上訴人亦於91年9 月30
      日遭解雇。
（二）倘上訴人應給付被上訴人丁○○資遣費，其應得資遣費及
      預告期間工資之本金部分數額為95,000元。
四、得心證之理由：
（一）依被上訴人戊○○於原審所提出之90年度及91年度醫院聘
      僱人員合約書所記載，除受聘期間分別填載為90年4 月1
      日起至91年3 月31日止、91年4 月1 日起至92年3 月31日
      止之外，兩份合約書之其餘約定內容均大抵相同，且合約
      書之首行起即予載明「立合約書人新生醫院，負責人黃鶴
      （以下簡稱甲方）聘請同立合約書人戊○○（以下簡稱乙
      方）為『本醫院』藥師職務...... 」 ，合約書末尾並載
      為「甲方：新生醫院，負責人：黃鶴；乙方：戊○○」等
      語，其中90年度之聘僱合約書並蓋有上訴人之印文，至91
      年度之該份聘僱合約書中雖僅有黃鶴之簽章而無上訴人之
      印文，然其合約之內容既與90年度之合約幾乎完全相同，
      僅就聘僱期間予以延長1 年，且被上訴人戊○○仍本於合
      約之約定，繼續於醫院中工作並支領薪資，顯然仍與前次
      90年度聘僱合約之效力相同；而黃鶴於前開時期擔任上訴
      人之院長，有聘僱醫院人員之權限，亦為兩造所不爭執，
      綜觀上開聘僱合約前後文字之內容及約定意旨，足認該聘
      僱合約之當事人係為上訴人及被上訴人戊○○，而黃鶴僅
      以院長及醫院負責人之身分，代表上訴人簽訂合約並僱用
      被上訴人戊○○。
（二）另按各投保單位應為其所屬勞工，辦理投保手續，並備僱
      用員工或會員名冊；又符合勞工保險條例第6 條規定之勞
      工，各投保單位應於其所屬勞工到職、入會、到訓、離職
      、退會、結訓之當日，列表通知保險人，勞工保險條例第
      10條第1 項、第11條分別定有明文；是雇主有為其所屬勞
      工辦理勞工保險之投保及退保、並向勞工保險局申報之義
      務。經查：依被上訴人於原審所提出之勞工保險退保申報
      表及經原審向勞工保險局調閱被上訴人2 人之勞保加保與
      投保資料，被上訴人丁○○係於88年1 月6 日投保，91年
      9 月30日退保；被上訴人戊○○則係88年4 月7 日投保，
      91 年9月30日退保，且被上訴人2 人之勞工保險加保申報
      表及退保申報表上所記載投保單位名稱均為上訴人，此有
      勞工保險局93年9 月23日保承資字第09310467150 號函、
      93 年10 月15日保承資字第09310513440 號函所檢附被上
      訴人之投保及退保資料各1 份附於原審卷宗內可稽，而上
      訴人既依勞工保險條例之規定，以其為投保單位為被上訴
      人辦理勞工保險之加保及退保，足見上訴人應係本於雇主
      之身分，履行其依該條例所定之義務。
（三）上訴人雖另辯稱：其與黃鶴於合作經營契約第5 條約定87
      年11月以後聘任之人員是否退休及資遣由黃鶴認定，委託
      經營期間醫事人員之聘任或遣散事宜亦均由黃鶴負責，被
      上訴人2 人既係87年11月以後聘任之人員，即應由黃鶴負
      責給付資遣費云云，然查：依合作經營契約第1 條、第4
      條、第5 條、第6 條、第9 條、第12條等約定內容觀之，
      上訴人與黃鶴間係約定上訴人將醫院業務委託黃鶴經營，
      黃鶴不得變更醫院名稱，得在上訴人所授予之權限範圍內
      經營醫療業務，並聘僱、支配辦理醫療業務所需人員，醫
      院之營收則由雙方依契約所定比例分配，黃鶴尚須每月提
      供營運收入報表予上訴人，是黃鶴僅在受上訴人委託之權
      限內，得以醫院之名義經營醫療及行政業務，該合作經營
      契約與民法所規定之委任契約性質相近，黃鶴既受託為上
      訴人經營醫院，則黃鶴以上訴人之名義對外所為之行為，
      其權利義務仍應歸於上訴人所有；是合作經營契約第5 條
      雖約定87年11月後聘任之相關人員是否退休或資遣由黃鶴
      決定、委託黃鶴經營期間醫事人員之聘任或遣散事宜亦由
      黃鶴負責，惟前開條款僅為黃鶴與上訴人之間本於該合作
      經營契約，就醫院人員退休、資遣等相關事宜所為之內部
      約定，該項約定所生債之效力僅存在於契約當事人即上訴
      人與黃鶴之間，至契約以外之第3 人，對於該合作經營契
      約內容非但無從知悉，亦難以置喙，自不應受其拘束，是
      此項約定並不影響上訴人為醫院員工雇主之地位；況該條
      約定末兩行尚載明：黃鶴應依勞動基準法規定按月提撥2
      ％退休金予上訴人存入退休金帳戶，更足證明上訴人始為
      醫院員工之真正雇主，否則員工之退休金由黃鶴自行支出
      即可，上訴人並無要求黃鶴按月提撥一定比例退休金之權
      利及必要，是上訴人前開所辯，洵非可採。
（四）至證人黃鶴固於原審到庭證稱：87年11月以後之人事權屬
      其所有，在此期間所雇用之人員以其為雇主，薪水為其所
      支付，雖未明確告知員工，但員工應該都知道醫院是其包
      下來等語，依其上開證述內容，黃鶴似係認為於受託經營
      醫院業務期間內，其本人始為被上訴人之雇主，然其又證
      稱：被上訴人不是其所解雇，而是醫院解雇的，協議書簽
      立後，原來合作經營契約之權利義務均已終止，其已無人
      事權，所僱用之人員均交由醫院處理，資遣費應由上訴人
      之董事會負責，因依合作經營契約第5 條約定，其應將全
      部薪資總額2 ％納入員工退職金帳戶，而其每月所提撥金
      額已超過2 ％，所以醫院應以退職金帳戶的錢來支付員工
      資遣費，其所聘用之人員在核保時，應已為上訴人方面所
      知悉等語，依其所陳證詞之內容及被上訴人之前開退保資
      料綜合加以觀察對照，足知黃鶴在與上訴人終止合作經營
      契約之前，並未解雇被上訴人，而黃鶴與上訴人終止合作
      經營契約之後，已無人事任免權限，更無從對被上訴人加
      以解雇，被上訴人係於上訴人與黃鶴終止合作關係之後，
      立即遭到上訴人解雇，自應由上訴人負責給付資遣費。至
      黃鶴雖於主觀上認為其在受託經營醫院期間為員工之雇主
      ，然依其與上訴人、被上訴人間所分別簽訂之合作經營契
      約及聘僱合約加以觀察，其雖具有任用及管理醫院人員之
      權限，但在法律上之地位實係受上訴人之委任而經營醫院
      之負責人，其僱用員工之行為亦係本於院長之身分代表醫
      院所為，已如前述，是被上訴人始終係由上訴人所僱用，
      而非受僱於黃鶴個人，此一法律上之基本事實當不因黃鶴
      主觀上之誤認而有所影響，併此敘明。
（五）按雇主依勞動基準法第11條或第13條但書規定終止勞動契
      約，對繼續工作3 年以上者，應於30日前預告之。雇主未
      依第1 項規定期間預告而終止契約者，應給付預告期間之
      工資。雇主依前條終止勞動契約者，應依下列規定發給勞
      工資遣費：在同一雇主之事業單位繼續工作，每滿1 年發
      給相當於1 個月平均工資之資遣費；依前款計算之剩餘月
      數，或工作未滿1 年者，以比例計給之；未滿1 個月者以
      1 個月計，勞動基準法第16條第1 項第3 款、第3 項、第
      17條分別定有明文。查上訴人終止與黃鶴之委託經營關係
      後，依業務狀況而解雇被上訴人，依勞動基準法之前揭規
      定，上訴人雖得提前預告勞工之後予以終止契約，但應依
      法給付資遣費，倘未依上開法條規定予以預告者，尚應給
      付預告期間之工資。而被上訴人丁○○自88年1 月間受僱
      ，至91年9 月30日離職，年資為3 年9 個月（工作未滿1
      個月者以1 個月計），其遭解雇前6 個月內之平均工資為
      20,000元，依前揭法條規定加以計算之後，所得請求之預
      告期間工資及資遣費合計為95,000元（20,000×（3 ＋3
      ／4）＝75,000 ；75,000＋20,000＝95,000），此項數額
      並為上訴人所不爭執。
（六）至被上訴人戊○○部分，係自88年4 月間受僱，至91年9
      月30日離職，年資為3 年6 個月（工作未滿1 個月者以1
      個月計），其遭解雇前6 個月內之平均工資為71,800元等
      情，業據被上訴人於原審提出薪資表及存摺明細為證；上
      訴人雖辯稱：被上訴人戊○○與黃鶴簽訂聘僱合約中約定
      按月支付薪資為55,000元，應以此為計算平均工資之基準
      云云，惟被上訴人戊○○業已陳明其超出約定薪資所領取
      之部分為超時加班費，此節並為上訴人所不爭執，按加班
      費係指勞工於正常工作時間之外，因特殊情形，有繼續工
      作之必要，經依勞動基準法第32條及第33條之規定予以延
      長工作時間，並依同法第24條規定，按平日每小時工資額
      加給3 分之1 至1 倍之工資而言；而勞動基準法第2 條第
      3 款規定：「工資謂勞工因工作而獲得之報酬，包括工資
      、薪金及按時、計日、計月、計件以現金或實物等方式給
      付之獎金、津貼及其他任何名義之經常性給與均屬之。」
      又勞工保險條例施行細則第33條亦規定：「本條例第14條
      所指月薪資總額，包括勞工因工作而由雇主給付之報酬，
      不論以工資、薪津、津貼、獎金、其他任何名義按計時、
      計日、計月、計件以現金或實物等方式給與者在內。」。
      加班費既係按時給付之工資，又非勞動基準法施行細則第
      10條所列除外款項之一，自屬上開法條所定之經常性給與
      ，應予列入工資之範疇，司法院第14期司法業務研究會研
      討結論亦同此意見；是被上訴人戊○○於遭解雇前6 個月
      內，除約定薪資外，既尚有支領加班費，自應將其所實際
      支領之薪資及加班費部分合併加以計算作為平均工資，上
      訴人辯稱被上訴人戊○○每月支領超出約定薪資55,000元
      部分應不予計入工資云云，尚非可採，仍應以被上訴人所
      主張之71,800元作為其每月平均工資計算基準。而被上訴
      人戊○○既已受僱3 年以上，上訴人未依勞動基準法第16
      條第1 項第3 款之規定於解雇前30日為預告，自應依同條
      第3 項之規定，給付被上訴人戊○○預告期間30日之工資
      ，並依同法第17條之規定，於終止勞動契約後，依其工作
      年資3 年6 個月，給付其3 又2 分之1 個月之資遣費。據
      此計算，被上訴人戊○○得請求預告期間之工資及資遣費
      合計為323,100 元（71,800×（3 ＋1 ／2）＝251,300；
      251,300 ＋71,800＝323,100）。
（七）綜上所述，被上訴人丁○○、戊○○2 人，本於勞動基準
      法之規定，分別請求上訴人給付預告期間工資及資遣費合
      計95,000元、323,100 元，及自起訴狀繕本送達翌日即93
      年7 月3 日起至清償日止，按年息5 ％計算之法定遲延利
      息，為有理由；原審為被上訴人勝訴之判決，並依職權宣
      告假執行，並無違誤，上訴意旨指摘原判決不當，求予廢
      棄改判並駁回被上訴人於第1 審之訴，為無理由，其上訴
      應予駁回。
五、本件事證已臻明確，兩造所提其餘之攻擊防禦方法，經本院
    予以審酌後，核與判決基礎之事實及結果並無影響，爰不一
    一論述，併此敘明。
六、據上論結，本件上訴為無理由，依民事訴訟法第436 條之1
    第3 項、第449 條第1 項、第78條，判決如主文。
中　　華　　民　　國　　94　　年　　12　　月　　12　　日
            民事庭審判長法      官   張淑芬
                        法      官   黃佩韻
                        法      官   邱光吾
右正本證明與原本無異。
不得上訴。
                        書記官　葉燕蓉
中　　華　　民　　國　　94　　年　　12　　月　　12　　日
